【裁判字號】    95,台上,3716
【裁判日期】    950707
【裁判案由】    違反稅捐稽徵法等
【裁判全文】
最高法院刑事判決            九十五年度台上字第三七一六號
    上  訴  人  台灣高等法院高雄分院檢察署檢察官
    被      告  甲○○
                        號
                乙○○
                丙○○
上列上訴人因被告等違反稅捐稽徵法等案件，不服台灣高等法院
高雄分院中華民國九十四年六月十四日第二審判決（九十三年度
上訴字第一二０三號，起訴案號：台灣高雄地方法院檢察署九十
一年度偵字第二四三四二號），提起上訴，本院判決如下：
    主  文
原判決關於甲○○、乙○○、丙○○部分撤銷，發回台灣高等法
院高雄分院。
    理  由
本件原判決認定被告乙○○於民國五十七年間，將其購買之高雄
市新興區○○○路七號四樓房屋及基地，信託登記為渠姪媳婦陳
美金（經原審判處罪刑後，未上訴而確定）所有。渠明知系爭房
地所有權狀已於八十年間交予其長子即告訴人佟光怡保管，竟推
由陳美金於八十二年六月二十二日謊報所有權狀遺失，而向新興
區地政事務所申請補發新所有權狀。嗣於八十四年七月三日持該
新所有權狀辦理過戶移轉登記予次子丙○○等情，因而撤銷第一
審關於乙○○被訴偽造文書部分之無罪判決，改判論處乙○○共
同明知為不實之事項，而使公務員登載於職務上所掌之公文書，
足以生損害於公眾及他人罪刑。另以第一審檢察官公訴意旨指訴
，被告甲○○、乙○○夫妻偽以上述房地出賣予佟光怡，而於八
十年十二月至八十一年一月間向佟光怡詐取新台幣三百三十萬元
，該甲○○、乙○○犯有詐欺罪嫌；以及被告甲○○、乙○○、
丙○○及陳美金謊報遺失冒領權狀，於八十四年七月三日將系爭
房地過戶予丙○○時，以假買賣真贈與之方式逃漏稅捐，四人共
犯稅捐稽徵法第四十一條之以不正方法逃漏稅捐罪嫌；而甲○○
、丙○○亦犯使公務員登載不實文書罪嫌等情部分。經審理結果
，認為甲○○、乙○○夫妻被訴詐欺部分，因甲○○夫妻與告訴
人佟光怡，為父母子女之直系血親關係，依刑法第三百四十三條
準用同法第三百二十四條之規定，屬告訴乃論之案件。佟光怡於
八十七年五月間已知悉上述房、地過戶之事情，迄九十一年八月
二十一日始具狀告訴，已逾六個月之告訴期間，乃維持第一審就
此部分諭知不受理之判決，駁回檢察官所提第二審上訴。另甲○
○、丙○○被訴使公務員登載不實文書，及與乙○○一同被訴以
不正方法逃漏稅捐罪嫌部分，因不能證明渠等犯罪，亦維持第一
審對此諭知無罪之判決，駁回檢察官之第二審上訴。固非無見。
茲檢察官對上述違反稅捐稽徵法及相牽連部分提起第三審上訴，
而公訴意旨認該違反稅捐稽徵法部分與詐欺、使公務員登載不實
文書等部分之事實有牽連犯之裁判上一罪之關係，後者自為上訴
效力所及，依審判不可分之原則，本院自得就被告等詐欺及使公
務員登載不實文書部分一併審究。先此明。
惟查，(一)、原判決（第九頁第十八列至第二十五列）理由論斷：
「前述房地產由陳美金名義移轉予被告丙○○名義，有繳納土地
增值稅0000000元及契稅10313元，此有財政部高雄市國稅局94年
5月6日財高國稅審二字第0940030738號函送之繳納土地增值稅及
契稅收據影本可憑，遠多於以贈與為移轉登記所需繳納之贈與稅
215574元有130餘萬元，但既有繳納150餘萬元之土地增值稅及契
稅，自難認被告甲○○、乙○○、丙○○、陳美金等4 人有逃漏
稅捐之意圖。」等情，但核閱卷附上述國稅局第0940030738號函
說明欄第二項所載：「本案性質無論是買賣或贈與行為，其契稅
及土地增值稅均需繳納。」（見原審卷(三)第十頁），如果無訛，
則上述論斷認為被告等以買賣為原因應繳土地增值稅、契稅，遠
較以贈與為移轉登記祇須繳納贈與稅二十一萬五千五百七十四元
，多繳一百三十餘萬元，因認被告等並無逃漏稅捐之意圖云云，
顯與卷內資料不符，要屬理由矛盾。且被告甲○○於第一審亦謂
，伊聽代書講，賣房子的話契稅比較低，贈與的話贈與稅比較高
，所以代書建議用買賣的方式辦理過戶等語（見第一審卷(一)第九
十二頁）；而原審判決後，檢察官陳新慶以電話向高雄市國稅局
稅務員張鈺釗、郭明益查詢，據其二人答覆，父子間贈與不動產
時，應繳交土地增值稅、契稅及贈與稅，本件若係贈與，則漏報
贈與稅二十一萬五千五百七十四元等情，有公務電話紀錄單一紙
附於檢察官第三審上訴理由狀，與上述甲○○之供詞相符。實情
究竟如何？原審未詳細審究，逕為上述論斷，認為被告等多繳稅
並無逃漏稅捐之意圖云云，亦嫌未盡調查能事。(二)、原判決事實
欄記載，乙○○推由陳美金以所有權狀遺失為由，向地政事務所
冒領新權狀云云，並未認定陳美金係與乙○○基於共同犯意之聯
絡而為之，則其理由論述乙○○與陳美金有犯意聯絡，係共同正
犯云云，自失所依據，亦屬可議。(三)、本件係經告訴人佟光怡、
游小娜二人提起告訴，原判決固明佟光怡為被告甲○○、乙○
○夫妻之子，是其告訴甲○○夫妻共同詐欺部分，為告訴乃論之
案件，但對游小娜與被告甲○○夫妻究竟有何親屬關係，並未明
白說明，則其理由亦謂游小娜之告訴已逾告訴乃論之期間，應為
不受理之判決云云，尚嫌理由不備。(四)、第一審檢察官起訴意旨
，指被告等以假買賣真贈與之方式，向新興地政事務所辦理系爭
房屋過戶予丙○○之登記，使承辦之公務員將此不實事項登載於
職務上所掌之登記簿等情，亦認此「假買賣」之登記，亦犯使公
務員登載不實文書罪嫌。惟此部分究否成立犯罪，原判決並未審
究、論處，自有已受請求事項未予判決之違法。檢察官上訴意旨
指摘原判決不當，非無理由，應認有撤銷發回更審之原因。至被
告等被訴詐欺、或使公務員登載不實文書罪嫌部分，因公訴意旨
認與被告等違反稅捐稽徵法部分有審判不可分之關係，爰一併發
回更審。附此明。
據上論結，應依刑事訴訟法第三百九十七條、第四百零一條，判
決如主文。
中    華    民    國  九十五  年    七    月    七    日
                      最高法院刑事第四庭
                          審判長法官  吳  雄  銘
                                法官  池  啟  明
                                法官  劉  介  民
                                法官  韓  金  秀
                                法官  陳  朱  貴
      本件正本證明與原本無異
                                      書  記  官
中    華    民    國  九十五  年    七    月    十    日
                                                      Ｅ


司法院資訊處製作；財團法人民間司法改革基金會備份。
